【裁判字號】    95,訴,221
【裁判日期】    950731
【裁判案由】    返還林地等
【裁判全文】
臺灣臺中地方法院民事判決  95年度訴字第221號
原      告  行政院農業委員會林務局東勢林區管理處
法定代理人  甲○○
訴訟代理人  葉玲秀    律師
被      告  乙○○
當事人間返還林地等事件，本院於95年7月17日言詞辯論終結，
判決如下：
    主    文
被告應將坐落臺中縣和平鄉大甲溪事業區第二林班地，假五一之
一地號、假五一之六地號土地上，如附圖所示A部分、面積壹點
零零壹貳公頃之蘋果樹、附圖所示B部分，面積零點貳伍柒陸公
頃之菜園及附圖所示E部分，面積零點伍參伍伍公頃之柿子樹剷
除；將附圖所示C部分，面積零點零零肆參公頃之工寮、附圖所
示D部分，面積零點零零參零公頃之水塔及附圖所示F部分，面積
零點零零伍參公頃之工寮拆除，並將假五一之一地號、假五一之
六地號土地，面積合計壹點捌零陸玖公頃土地返還予原告及自民
國九十五年一月三十一日起至交還土地之日止，按年給付原告新
台幣貳萬零貳佰參拾柒元。
被告應給付原告新台幣玖萬伍仟玖佰參拾伍元及自民國九十五年
一月三十一日起至清償日止按年息百分之五計算之利息。
原告其餘之訴駁回。
訴訟費用由被告負擔。
本判決原告勝訴部分於原告以新台幣參拾萬元供擔保後，得假執
行。
原告其餘假執行之聲請駁回。
    事實及理由
壹、程序方面：
  (一)按國有財產撥給各地國家機關使用者，名義上雖仍為國有，
    實際上即為使用機關行使所有人之權利，故本院對於是類財
    產，向准由管領機關起訴，代國家主張所有權人之權利，被
    上訴人持有所有權狀及駐用房屋保管卡，原審認其得為起訴
    行使所有人之權利尚非無據（最高法院51年台上字第2680號
    判例參照）。查坐落台中縣和平鄉大甲溪事業區第2林班地
    ，假51-1地號（以下簡稱系爭假51-1地號土地）及假51-6地
    號（以下簡稱系爭假51-6地號土地）土地為未登錄之國有土
    地，原告為管理機關，則原告代表國家提起本件訴訟，主張
    所有權人之權利，自有當事人能力，合先敘明。
  (二)按訴狀送達後，原告不得將原訴變更或追加他訴。但請求之
    基礎事實同一者；擴張或減縮應受判決事項之聲明者，不在
    此限，民事訴訟法第255條第1項第2款、第3款定有明文。本
    件原告原起訴請求：被告應將坐落系爭假51-5地號、假51-6
    地號土地，面積1.1984公頃土地返還原告，將坐落系爭假
    51-1地號土地之地上物予以拆除及剷除 (實際位置、面積以
    實測為準)及自起訴狀繕本送達翌日起至土地交還原告止，
    按年給付原告新台幣（下同）16778元；並應給付原告5,935
    9元及起訴狀繕本送達後5日起至清償日止按年息5%計算之利
    息，嗣於訴訟進行中，變更其請求如下述訴之聲明。核係基
    於同一基礎事實，並擴張或減縮應受判決事項之聲明，與前
    揭規定相符，應予准許。
貳、實體方面：
一、原告起訴主張被告向原告承租系爭假51-1、假51-6地號土地
    ，原定租期自民國（下同）88年1月1日起至96年12月31日止
    ，並定有台灣省德基水庫集水區內國有森林用地出租造林契
    約書（以下簡稱系爭租約）。依系爭租約第6條第6款約定：
    承租人若有未依約給付租金達2期以上者，原告即得終止租
    約收回林地。被告積欠原告85年度、91年度及92年度共3期
    租金，已違反系爭租約之約定，原告雖曾向被告催繳，惟未
    獲置理，爰以起訴狀繕本之送達再為催告被告於收狀後5日
    內繳付租金之意思表示，被告若逾期未予繳付，原告即依系
    爭租約第6條第6款之約定終止租約，並請求被告返還林地。
    又系爭租約第3條第2款約定：「(二)造林樹種，乙方（即被告
    ）承租人之林地限於種植香杉、楓香、台灣櫸、扁柏、柳杉
    、紅檜、赤楊…」，詎被告竟違約於系爭假51-1地號土地種
    植蔬菜，被告已違反系爭租約，依系爭租約第6條8款之約定
    ，原告亦得主張終止租約。再者，依系爭租約第3條約定：
    「(一)水土保持：乙方應依甲方（即原告）或台灣省政府農林
    廳山地農牧局（嗣改為水土保持局）指定之方式及期限內於
    其承租林地內完成水土保持設施，並於租賃有效期限內隨時
    維護水土保持設施之功能，費用由乙方負擔。」，又系爭租
    約第8條及第10條亦約定：「林務局因政府政策需要，停止
    出租造林地時，得終止租約，租地造林人不得異議…」、「
    本契約未約定事項，乙方同意依照台灣省國有林事業區出租
    造林地管理辦法，台灣省國有林事業區內濫墾地清理計劃，
    行政院核定之德基水庫集水陡坡農地（超限利用地）處理要
    點及有關法令規定辦理」，而依台灣省有林事業區出租造林
    地管理辦法第4條第1款規定：租地造林人負有植樹、插條或
    播種造林之義務，又行政院農業委員會林務局91年4月15日9
    1林政字第0911720219號函說明二、(一)其餘違約、違規種植
    使用者，林區管理處應即通知承租人切結於93年12月底前完
    成造林…如未依切結期限完成造林者，終止租約、收回林地
    。被告租用系爭土地，經原告派員查核，發現被告未依約造
    林完成水土保持設置，卻於系爭假51-1地號土地種植蔬菜，
    並任憑系爭假51-6地號荒蕪，經原告通知被告依規定造林，
    被告置之不理仍未完成造林，原告已於91年6月7日寄發存證
    信函，限被告需切結於91年12月底前完成行列混植每公頃造
    林木600株以上或達每公頃規定株樹1/3以上，至93年底前依
    規定造林樹種每公頃株樹完成造林等語，惟被告仍未完成造
    林，是原告依系爭租約第6條第2款、第8款、第10款，並以
    起訴狀繕本之送達為終止租約之意思表示。系爭租約既經原
    告表示終止，原告以系爭土地管理人之地位，依民法第455
    條租賃物返還請求權及同法第767條所有物返還請求權，請
    求被告將土地返還原告。被告向原告承租系爭土地，本應依
    約繳租金，惟被告積欠85年度租金新台幣（下同）3,746元
    、91年度租金46,767元及92年度租金45,422元，共計95,935
    元，爰依系爭租約請求被告給付；又被告於系爭租約終止後
    仍繼續占有系爭土地，原告得向被告請求無權占有期間相當
    於租金之不當得利，被告占用系爭假51-1地號如附圖所示A
    部分面積1.0012公頃種植蘋果樹、B部分面積0.2576公頃闢
    為菜園、C部分面積0.0043公頃設置工寮、D部分面積0.0030
    公頃設置水塔；占用系爭假51- 6地號土地，如附圖所示E部
    分面積0.5355公頃種植柿子樹、F部分面積0.0053公頃設置
    工寮，合計占用面積1.8068公頃，系爭土地之申報地價為每
    平方公尺14元，依地價年息10%計算，被告應給付原告每年
    25,295元【計算方式：18068×14×10%＝25295】。並聲明
    求為判決：(一)被告應將系爭假51-1地號土地上，如附圖所示
    A部分面積1.0012公頃之蘋果樹、B部分面積0.25 76公頃之
    菜園剷除、如附圖所示C部分面積0.0043公頃之工寮、D部分
    面積0.0030公頃之水塔拆除；將系爭假51-6地號土地上，如
    附圖所示E部分面積0.5355公頃之柿子樹剷除、如附圖F部分
    面積0.0053公頃之工寮拆除，並將系爭假51-1地號、假51-6
    地號，面積合計1.8068公頃之土地返還原告。並自起訴狀繕
    本送達第6日起至交還土地之日止，按年給付原告25,295元
    。(二)被告應給付原告95,935元及自起訴狀繕本送達後五日起
    至清償日止按年息5%計算之利息。(三)訴費用由被告負擔。(四)
    原告願供擔保聲請宣告假執行。
二、被告自認未繳納85年度、91年度、92年度之租金及94年間在
    系爭假51-1地號土地上種蔬菜，惟辯稱：被告未收到原告催
    繳租金之通知單，被告在系爭土地上種蔬菜之目的係為保護
    樹苗，被告是先種植樹苗，再種蔬菜，目前樹苗都已經長大
    ，已無再種植蔬菜，系爭假51-6地號被告有種植樹苗，但樹
    苗枯死，被告已再補植紅檜等語。並聲明求為判決：駁回原
    告之訴。
三、原告主張系爭假51-1地號、假51-6地號土地，為被告向原告
    承租，被告未依約繳納85年度、91年度及92年度之租金及被
    告在附圖所示A部分面積1.0012公頃種植蘋果樹、B部分面積
    0.2576公頃闢為菜園、C部分面積0.0043公頃設置工寮、D部
    分面積0.0030公頃設置水塔、E部分面積0.5355公頃種植柿
    子樹、F部分面積0.0053公頃設置工寮等情，業據原告提出
    台灣省德基水庫集水區域內國有森林用地出租造林契約書、
    訂約紀錄、照片4幀、行政院農業委員會函、存證信函影本
    為證，並經本院到場勘驗屬實，及囑託台中縣東勢地政事務
    所派員測量，製有勘驗筆錄、複丈成果圖附卷可參，且為被
    告所自認，堪信原告上揭主張之事實為真正。被告雖辯稱未
    收到原告催繳租金之通知單云云，惟查：被告承租期間，除
    85年度、91年度、92年度之租金未繳外，其他年度之租金皆
    有繳納，足見被告可收到原告之通知，何以僅上開3年度未
    能收到催繳通知，且被告是否接獲原告催繳租金之通知，並
    無礙於被告未依約繳納租金之事實，縱被告未收到原告之催
    繳通知，被告仍應依約給付租金，不得執此為遲付租金之事
    由，是縱被告所辯屬實，亦無從為其有利之認定。
四、按依兩造所定系爭租約第六條第6款約定：乙方（即被告）
    不依約給付租金達兩期以上者。甲方（即原告）得終止本租
    約收回林地。被告合計已有3期租金未給付，則原告以起訴
    狀繕本之送達向被告為定期5日催告繳納租金，期限屆滿未
    繳納租金原告即終止系爭租約之意思表示，被告業於95年1
    月25日收受起訴狀繕本之送達，有送達證書可憑，迄至本院
    言詞辯論終結時被告仍未繳納85年度、91年度及92年度之租
    金，為被告所自認（見本院95年7月17日言詞辯論筆錄），
    則被告已逾原告催告之5日期限仍未依約繳納租金，原告依
    系爭契約第6條第6款之約定主張終止系爭租約，自屬有據。
    按承租人於租賃關係終止後，應返還租賃物；所有人對於無
    權占有或侵奪其所有物者，得請求返還之。對於妨害其所有
    權者，得請求除去之。有妨害其所有權之虞者，得請求防止
    之，民法第455條、第767條定有明文。系爭假51-5地號、假
    51-6地號土地，均為國有土地，原告為土地之管理機關，在
    其職掌業務範圍內，自得行使所有權人權利，是原告依據民
    法第455條、第767條之規定，請求被告將系爭假51-1地號土
    地上，如附圖所示A部分面積1.0012公頃之蘋果樹、B部分面
    積0.2576公頃之菜園剷除、如附圖所示C部分面積0.0043公
    頃之工寮、D部分面積0.0030公頃之水塔拆除；將系爭假51-
    6地號土地上，如附圖所示E部分面積0.5355公頃之柿子樹剷
    除、如附圖F部分面積0.0053公頃之工寮拆除，並將系爭假5
    1-1地號、假51-6地號土地，面積合計1.8069公頃（原告聲
    明誤算為1.8068公頃）之土地返還原告，為有理由，應予准
    許。
五、次按承租人應依約定日期，支付租金，民法第439條定有明
    文。被告向原告承租系爭土地，積欠85年度、91年度、92年
    度之租金95,935元，原告依系爭租約之法律關係，請求被告
    給付上述租金及自催告期滿即95年1月31日起至清償日止按
    年息5%計算之利息，亦屬有據，應予准許。
六、末按無法律上之原因而受利益，致他人受損害者，應返還其
    利益，民法第179條定有明文。又無權占有他人之土地，可
    獲得相當於租金之利益，被占用人則受有相當於租金之損害
    ，為社會通常之觀念，最高法院61年臺上字第1695號判例可
    供參酌。被告於原告終止系爭租約後，仍無權占有系爭土地
    ，其使用系爭土地，自獲有相當於租金之利益，是原告依據
    不當得利之法律關係請求被告返還相當於租金利益之不當得
    利，亦屬有據。本院審酌鄰近被告占用土地之鄰地即台中縣
    和平鄉○○段第0000-0000地號土地92年1月之公告現值為每
    平方公尺50元，申報地價為每平方公尺14元，有原告提出之
    土地登記簿謄本影本在卷可稽，另審酌系爭土地地處偏遠，
    交通不便，及被告使用系爭土地之用途、系爭租約之原租金
    、系爭土地所處之位置與地目、被告利用土地之經濟價值及
    所受利益等情形，認被告無權占用系爭林地所受之利益，比
    照鄰地申報地價百分之8計算為適當。依此計算，被告占用
    面積為1.8069公頃，每年相當於不當得利之租金數額為20,2
    37元（18069×14×8%＝20237，元以下4捨5入）。原告請求
    被告給付相當於租金之不當得利，於前開數額範圍內，為有
    理由，超過部分其請求為無理由，不應准許。
七、從而，原告訴請被告返還系爭假51-1地號、假51-6地號土地
    並剷除、拆除地上物，及請求被告給付租金95,935元及自起
    訴狀繕本送達第6日起即95年1月31日起至清償日止按年息5%
    計算之利息，暨自95年1月31日起至交還土地之日止，按年
    給付不當得利20,237元，為有理由，應予准許。原告其餘請
    求，則屬無據，應予駁回。
八、原告陳明願供擔保，聲請宣告假執行，經核其勝訴部份，合
    於法律規定，爰酌定相當之擔保金額宣告之；至其敗訴部分
    其餘假執行之聲請，因該部份訴之駁回而失所依附，應予駁
    回。
九、本件判決之基礎已為明確，兩造其餘主張及舉證，經核均與
    判決結果無影響，爰不一一論駁，附此敘明。
十、訴訟費用負擔及假執行宣告之依據：民事訴訟法第79條、第
    390條第2項。
中    華    民    國    95    年    7     月    31    日
                  民事第三庭  法  官  陳文爵
正本係照原本作成。
如對本判決上訴，須於判決送達後20日內向本院提出上訴狀。
中    華    民    國    95    年    7     月    31    日
                              書記官  王美珍


司法院資訊處製作；財團法人民間司法改革基金會備份。
